【裁判字號】    98,台上,534
【裁判日期】    980326
【裁判案由】    請求給付工程款
【裁判全文】
最高法院民事判決              九十八年度台上字第五三四號
上  訴  人  私立靜宜大學
法定代理人  甲○○
訴訟代理人  常照倫律師
被 上訴 人  雅証股份有限公司
法定代理人  乙○○
訴訟代理人  林豐順律師
上列當事人間請求給付工程款事件，上訴人對於中華民國九十七
年五月二十日台灣高等法院台中分院第二審判決（九十七年度建
上字第一四號），提起上訴，本院判決如下：
    主  文
原判決廢棄，發回台灣高等法院台中分院。
    理  由
本件被上訴人主張：兩造於民國九十三年七月十九日簽訂工程契
約，由伊承攬上訴人之「女生宿舍門禁監控系統整建工程」（下
稱系爭工程），約定總價為新台幣（下同）五百七十萬元，於材
料送審資料、預定進度，整地及十分之八磁力鎖按裝完成，經上
訴人審查合格確認後，依工程總價付款百分之五十，迨正式驗收
合格結算完成，付款百分之五十，伊另依約提供六十五萬七千七
百五十元為履約保證金。因上開契約中之材料「磁力鎖」並未明
定規格，伊於施工前即以磁力鎖「SOCA SL-三二○」（下稱三二
○型磁力鎖）規格提出施工圖說、細部施工圖、材料送細表予上
訴人，且經上訴人評估後同意確認，伊再按圖施工，伊已於同年
八月三十一日完工，惟上訴人以未完成驗收為由，拒絕給付第二
期工程款二百八十五萬元及前開履約保證金，合計三百五十萬七
千七百五十元等情，爰依承攬契約之法律關係，求為命上訴人給
付伊三百零七萬六千九百七十四元並加付法定遲延利息之判決（
被上訴人逾上開範圍之請求，已受敗訴判決確定）。
上訴人則以：系爭工程之目的在於有效達到「門鎖」監控，及「
不斷電設備，當電源停電時，須維持門禁設備二小時之正常運作
」之功能。關於磁力鎖之規格明定為「SOCA SL-二○○」（下稱
二○○型磁力鎖），詎被上訴人於訂約後，擅改為上開三二○型
「磁力陰極鎖」，致門鎖無法達到契約功能。雖被上訴人表示其
實際施作之磁力陰極鎖，即為工程標單上所載之磁力鎖系列產品
，惟歷次驗收均未能有效運作，伊即迭次要求其須依約提出相關
產品之書面說明，因被上訴人始終無法為之，依工程契約第八條
第一項第二款、第三項約定，伊就系爭工程尾款自得不予計價，
拒絕給付。又被上訴人所施作工程具有諸多瑕疵、不完全給付之
情形，致未完成驗收，被上訴人自不得請領報酬，伊爰依瑕疵擔
保之規定請求減少系爭工程之價金，併依不完全給付之債務不履
行損害賠償請求權為抵銷抗辯等語，資為抗辯。
原審維持第一審所為上訴人敗訴之判決，駁回其上訴，無非以：
被上訴人施作三二○型磁力鎖前，已簽報材料送審表、送審施工
圖、細部施工圖等，交付上訴人委任之劉順安建築師審核簽可並
轉知上訴人簽准，上訴人於九十三年八月二十六日明確應允同意
三二○型磁力鎖之意思於材料設備送審單，始交被上訴人施作。
依該送審單以觀，被上訴人於九十三年八月三日送審，同年月九
日上訴人於審查意見表示：「規格需符合原投標內容，不符應另
提說明」等語，直至同年月二十六日始核准。而依材料送審表所
附送審資料，已說明「SOCA SL-三二○」係埋入式磁力陰極鎖，
為送電開型電鎖，需搭配喇叭鎖或水平輔助鎖使用，可徵上訴人
明知三二○型為送審材料之規格仍核准通過。且上訴人已支付第
一期款，益證被上訴人已將通過材料送審之三二○型磁力鎖按裝
完成。依系爭工程契約第三條、第四條約定，及其附件一「靜宜
大學校園IC卡門禁系統規格」第四條之記載，UPS 不斷電設備二
小時係屬該契約範圍。而依該契約第七條約定，上訴人有權將原
約定工作範圍內之工程變更。依九十四年二月三日驗收會議紀錄
，兩造曾協議由被上訴人施作ATS一六○○A取代UPS 不斷電設備
二小時。兩造既於是日決議：「雅証公司同意在九十四年二月二
十八日先完成一○○A之ATS施作，驗收後再施作一六○○A之ATS
」，則ATS一○○A之施工期限為同年月二十八日前，而ATS 一六
○○A 之施工期限即自驗收合格後開始。被上訴人既已追加完成
ATS一○○A之門禁系統不斷電功能，自得視為系統工程已完工。
系爭工程扣除另行施作ATS一六○○A部分，應認已完工。台灣省
建築師公會新竹辦事處鑑定人鑑定被上訴人電子鎖之施工，並無
上訴人所指稱之瑕疵。系爭工程經上訴人五次驗收，最後一次即
九十四年三月一日之驗收紀錄，亦與上訴人抗辯系爭工程存有：
需用力關門造成噪音及故障、無法關門到定位以致輕推即開、無
法開門、鎖會脫落、刷卡卡片無法感應、以鐵絲輕易開門等項瑕
疵，尚無關聯。上訴人以被上訴人擅將磁力鎖規格改為三二○型
，未依契約施作，及未完成ATS一○○A之施作，又有上述六項工
程瑕疵，抗辯系爭工程未依債之本旨提出給付而有不完全給付、
給付有瑕疵云云，均無足採。上訴人迄仍拒絕驗收合格，自無正
當理由，依民法第一百零一條第一項規定，應視為驗收合格。經
扣除ATS 部分之工程款三十五萬元，上訴人就其餘百分之五十工
程尾款及發還履約保證金條件已成就，自應給付已完工而尚未給
付之工程報酬二百五十萬元，及按比例發還該部分之履約保證金
五十七萬六千九百七十四元，共計三百零七萬六千九百七十四元
。從而被上訴人依承攬契約之法律關係，請求上訴人如數給付，
及法定遲延利息，應予准許等詞，為其判斷之基礎。
惟觀之卷附工程標單中磁力鎖之規格標明「SOCA SL-二○○」，
上訴人於九十三年八月九日就材料設備送審單審查意見說明第二
點記載：「規格需符合原招標內容，不符處應另提說明」，嗣上
訴人採購組組長李晨鐘於同年月二十六日在該送審單上勾選「核
准，但應依標示意見辦理」欄位；參以證人即上訴人營繕組組長
范國欽證稱：「（既然沒有同意原告變更規格，為何他會施作SL
- 三二○的規格？）原告（即被上訴人，下同）說二者是同一系
列，且有同樣的功能，他會提出說明，所以我們就同意讓他先做
」等語；同年月二十三日工程勘驗紀錄之勘驗項目已包括「磁力
鎖」，亦載明「依約完成配置工程」（分見一審一卷四五、六五
、一二八、四六頁）。本件被上訴人於九十三年八月三日送審材
料設備，上訴人直至同年月二十六日始核准，為原審所確定。準
此而言，被上訴人於上訴人為此項核准前，即已就該磁力鎖部分
先行施工，並於同年月二十三日完成此配置工程。是原審所謂：
「上訴人於九十三年八月二十六日明確應允同意此『SOCA SL-三
二○』規格之意思於材料設備送審單，才交被上訴人施作」，難
謂無認定事實與卷證資料不符之違法。其次，上訴人迭稱：系爭
工程於契約中已載明伊所要求之功能及效果，即如工程契約書附
件一所示「靜宜大學校園IC卡門禁系統規格（列載門禁感應器、
UPS 等）」，「兩造於系爭工程契約訂定之初，原告即已明白知
曉，被告（即上訴人）欲以晶片卡取代傳統之鑰匙」、「我們約
定要的規格是 SL-二○○，該規格同時就會具備功能性」，及磁
力鎖二○○型與該三二○型之功能不同，使用方式也不同，前者
使用刷卡即可，後者尚須搭配鑰匙使用等語（見同上卷一八七頁
、二卷七○、一四五、一五二頁）；稽諸系爭工程契約第九條第
二款約定：「乙方（指被上訴人）應自備的材料機具設備，依本
契約訂有特殊規格或指定廠牌型號者，乙方應於開工後十日內，
向國內外市場的專業廠商訂購，如在該等市場中無法獲得合於契
約中規定之產品時，應在此期限內，以書面向甲方（指上訴人）
提出聲明，經甲方查證屬實，得以變更設計程序變更其規格，或
以同等品代替使用」、第三款約定：「第二款所述之同等品，應
以原設計規格的使用功能、品質、價格及廠商之品保認證均相當
為原則，並經甲方審定者為限」；兩造間九十三年九月二十九日
工程釋疑會議紀錄決議項記載：「雅証未依約檢附磁力鎖說明，
本次已完成磁力系列陰極鎖部分，無法達到鎖的功能」、九十四
年二月三日驗收會議紀錄決議項記載：「磁力鎖書面說明，請雅
証公司確實提報」；范國欽復證稱：九十四年三月一日「我們請
原告提出磁力鎖說明，但原告當時並未提」、「（學校有無同意
原告以SL-三二○變更為SL-二○○？）沒有同意，但原告說他會
提出SL-三二○與SL-二○○具有相同功能的說明書，但原告一直
沒有提出」、「原告後來連一○○安培部分也沒有完成」各等語
（見一審一卷七至八、四七、五○、一二七至一二八頁），倘被
上訴人迄未提出書面聲明俾供審定，則其是否已盡契約上之義務
，能否謂上訴人拒絕驗收合格為無正當理由，均非無疑。上訴人
並一再抗辯：被上訴人以其專業廠商身分，蓄意誤導伊誤認其係
依約安裝磁力鎖，而二○○型磁力鎖單價遠高於三二○型，有報
價單影本乙紙為證，被上訴人始終無法依約提出書面說明，可見
其屢以磁力陰極鎖即為磁力鎖系列產品之詞掩飾，且該三二○型
門鎖無法正常運作，亦不具備契約所約定「不斷電設備，當電源
停電時，須維持門禁設備二小時之正常運作」之功能，況被上訴
人施設之ATS一○○A因未接線而無法運作，其亦未舉證證明 ATS
一○○A 可維持二小時不斷電之功能等情；第以鑑定報告書載稱
：「原告所安裝之門禁系統並未經長期監測（原告尚無法提檢測
資料給鑑定人），能否有效運作也待考驗」、鑑定補充說明狀記
載：「目前整體門禁系統線路不通，無法目視分辨」、鑑定人楊
長榮證稱：「到現場時，因為整套系統已經停用，所以無法檢測
」等語，即被上訴人亦自承九十四年三月一日驗收時有二間寢室
門關得不太順（見該報告書一四頁、一審二卷八八、一二九、一
二六頁），於此情形，被上訴人所施作三二○型磁力鎖是否具備
上開靜宜大學校園IC卡門禁系統規格相容之功能，有待釐清，則
上訴人所辯系爭門禁工程未能依約達成契約預定應有之功能而有
瑕疵，是否全無可採，有無民法第一百零一條第一項規定之適用
？非無研求之餘地。原審未遑詳查究明，遽為上訴人不利之認定
，自嫌速斷。上訴論旨，指摘原判決不當，求予廢棄，非無理由
。
據上論結，本件上訴為有理由。依民事訴訟法第四百七十七條第
一項、第四百七十八條第二項，判決如主文。
中    華    民    國  九十八  年    三    月  二十六  日
                      最高法院民事第七庭
                          審判長法官  劉  福  來
                                法官  陳  國  禎
                                法官  陳  重  瑜
                                法官  吳  麗  女
                                法官  簡  清  忠
      本件正本證明與原本無異
                                      書  記  官
中    華    民    國  九十八  年    四    月    七    日
                                                      Ｑ


司法院資訊處製作；財團法人民間司法改革基金會備份。
